【裁判字號】    92,上訴,724
【裁判日期】    920424
【裁判案由】    偽造文書
【裁判全文】
臺灣高等法院刑事判決                            九十二年度上訴字第七二四號
    上  訴  人
    即  被  告  甲○○
右上訴人，因偽造文書案件，不服臺灣板橋地方法院九十一年度訴字第二０三六號，
中華民國九十二年一月二日第一審判決（起訴案號：臺灣板橋地方法院檢察署九十年
偵字第一九七七一號）提起上訴，本院判決如左：
    主  文
原判決撤銷。
甲○○連續行使偽造私文書，足以生損害於公眾及他人，處有期徒刑陸月，如易科罰
金，以佰元折算壹日。扣案變造之王以文國民
所示之房屋租賃契約書各壹份、未扣案如附表編號三、四所示房屋租約依序偽造王以
文署押貳枚、印文陸枚及偽造王以文署押肆枚（含指印貳枚）、如附表編號一、二所
示文書上依序偽造王以文署名貳枚、印文壹枚及偽造王以文署名、印文各壹枚均沒收
。
    事  實
一、甲○○前因涉犯違反職役職責罪之軍法案件，經國防部北部地方軍事法院檢察署
    通緝中，竟為圖避免遭軍警查獲，於民國（下同）九十年二月中旬之某日（起訴
    書略載為九十年間），在其位於臺北縣土城市○○路四七之六號住處，向不知情
    之友人廖冠洲借得國民
    本上，再次加以影印，而變造王以文之國民
    文本人及戶政機關對於
    及偽造私文書之概括犯意，先於九十年八月底前之某日，利用在臺北縣中和市○
    ○路上某不知情之刻印店人員，偽刻王以文之印章乙枚後，於九十年八月三十日
    （起訴書誤載為九十年十月間），持前揭變造之王以文國民
    印章，前往位於臺北縣新店市○○路○段二四八號（起訴書誤載為同縣市○○路
    四九三號）之臺灣臺北地方法院公證處（起訴書誤載為新店簡易庭），以在如附
    表編號一所示之公證請求書上，偽簽「王以文」之署名並蓋用該偽造印章而偽造
    印文之方式，偽造公證請求書之私文書，並交予該公證處之公證人而行使，偽稱
    係王以文本人請求與許芷瑄公證結婚，致該處公證人於九十年九月三日據其請求
    ，將上揭不實之事項，登載於職務上所掌管之結婚公證書上，甲○○並於該結婚
    公證書上，以前揭相同方式，偽造「王以文」之署名及印文如附表編號二所示，
    均足以生損害於王以文、許芷瑄及公證處對於公證結婚登記資料管理之正確性。
    甲○○復承續前揭概括之犯意，先後於九十年九月九日與同年十月六日，在如附
    表編號三、四所示之地點，分別向朱雅玲與陳致良承租房屋時，出示前揭變造之
    王以文國民
    連續偽造如附表編號三、四（原判決誤載為二、三）所示之房屋租賃契約書等私
    文書（一式二份），並分別交予朱雅玲與陳致良其中一份而為行使，表示係王以
    文本人承租各該房屋及親自簽約，均足以生損害於王以文、朱雅玲與陳致良等人
    權益，甲○○並於使用完畢前揭偽造之印章後，即予以丟棄。嗣於九十年十一月
    二十一日凌晨一時三十分許，經板橋憲兵隊人員於臺北縣中和市○○路一二七巷
    二一號三樓處查獲甲○○，並當場扣得其所有前開變造之王以文國民
    乙枚及附表編號三、四所示之房屋租賃契約書各一份等物。
二、案經板橋憲兵隊報告臺灣板橋地方法院檢察署檢察官偵查起訴。
    理  由
一、右開事實，迭據被告甲○○於板橋憲兵隊詢問、檢察官偵查及原審審理時均坦承
    不諱，又證人許芷瑄於原審調查時亦到庭指證被告使用王以文名義，與其共同於
    前揭時間，前往臺灣臺北地方法院公證處辦理公證結婚乙節屬實在卷（原審卷三
    十頁即同法院九十一年十一月二十日訊問筆錄），並有扣案變造之王以文國民身
    分證影本乙張及附表編號三、四所示之房屋租賃契約書各乙份在卷可資佐證，且
    其中編號四（原判決誤載為編號三）房屋租賃契約書上之指紋二枚，經送內政部
    警政署刑事警察局比對結果，發現與該局檔存被告甲○○指紋卡左拇指指紋相符
    乙節，亦有該局刑紋字第０９００２３６４９８號函所檢送之指紋鑑定書乙份附
    卷可稽（偵查卷四二至四四頁）。又被告於九十年八月三十日以王以文之名義，
    持變造之王以文國民
    以偽簽「王以文」之署名並蓋用該偽造印章而偽造印文之方式，偽造如附表編號
    一所示之公證請求書，並交予公證人而行使，致公證人將不實之事項，登載於職
    務上掌管之結婚公證書，嗣被告復在其上連續偽造王以文之署名與印文（如附表
    編號二所示）等情，亦有臺灣臺北地方法院公證處於九十一年十二月二日以（九
    一）北院公字第二八八號函所檢送被告與許芷瑄結婚公證全卷資料影本在卷（原
    審卷三十五至三十九頁）可按，參以被告於附表編號一、三、四所示私文書上之
    請求人欄及承租人欄依偽造王以文署名、印文及按捺指印等情以觀，益證被告偽
    造王以文之署名、印文之意思甚為明確；尤足徵被告前開自白，與事實相符而足
    資採信，且均足以生損害於王以文、許芷瑄、朱雅玲、陳致良等人權益及戶政機
    關對於
    認定。故本案事證明確，被告犯行洵堪認定，應予依法論科。
二、查國民
    臺非字第二十號判決可資參照），故核被告甲○○所為，係犯刑法第二百十六條
    、第二百十二條之行使變造特種文書罪、同法第二百十四條之使公務員登載不實
    事項於公文書罪及同法第二百十六條、第二百十條之行使偽造私文書罪。被告利
    用位於臺北縣中和市○○路上不知情之刻印店人員，偽造王以文之印章，應論以
    間接正犯。被告偽造王以文之印章及連續偽造如附表所示「王以文」之署名（含
    指印）印文等行為，均係偽造如附表編號一至四所示私文書之部分行為，又其變
    造國民
    論罪。被告於如附表一所示時地，以變造王以文國民
    向公訴人行使，係一行為觸犯二罪名，為想像競合犯，應從一重依行使偽造私文
    書罪論處。被告多次行使變造特種文書及如附表所示偽造私文書等犯行，各時間
    緊接，手法相同，各觸犯構成犯罪要件相同之罪名，顯係基於概括之犯意反覆而
    為，各應依刑法第五十六條連續犯之規定，各論以一罪並加重其刑。被告所犯連
    續行使偽造私文書罪、連續行使變造特種文書罪與使公務員登載不實事項於公文
    書罪間，有方法、結果之牽連關係，應依刑法第五十五條之規定並依先連續後牽
    連或想像競合法則，比較罪刑輕重，從一重之連續行使偽造私文書罪處斷。至於
    被告所犯使公務員登載不實事項於公文書罪部分，雖未經公訴人提起公訴，惟因
    與已起訴論罪科刑部分，有牽連犯之裁判上一罪關係，為起訴效力所及之範圍，
    本院自得併予審究，附予敘明。
三、原審據以論科，固非無見。惟查(一)被告分別依序於附表編號一、三、四所示私文
    書上偽造王以文署名二枚、二枚及署押四枚（含指印二枚），原判決竟認定為偽
    造王以文署名一枚、一枚及署名一枚、指印二枚，致主文關於署押沒收數，亦屬
    錯誤，且偽造署押與偽造印文並不相同，原判決似認署押即印文而予主文一併記
    載沒收，於理由亦併予論述，均有未合；(二)原判決事實未記載甲○○基於行使變
    造國民
    判決未就被告持變造王以文
    以想像競合犯，亦有未合；(四)被告利用不知情之刻印人員偽刻王以文印章，何以
    毋庸宣告沒收，未見原判決敘明，併有未洽。被告上訴論旨，以其係自首未經減
    刑為由指摘原判決不當，因被告於案發時為警查獲並扣得變造王以文
    附表編號三租賃契約書，有警訊筆錄在卷可稽，故其非自首，而無足取，但原判
    決既有上開可議，自屬無可維持，自應由本院撤銷改判。爰審酌被告犯罪之動機
    、目的、手段、連續行使偽造私文書之次數，與犯罪後尚知坦承部分犯行之態度
    等一切情狀，量處如主文第二項所示之刑，並諭知易科罰金之折算標準，以資懲
    儆。扣案變造王以文之國民
    約書各乙份，分別為被告所有因變造特種文書與偽造私文書犯行所得之物，業據
    其供明在卷，爰依刑法第三十八條第一項第三款（原判決誤載為第二款）之規定
    ，併為主文第二項沒收之諭知。至於附表編號三、四被告所偽造另一份房屋租賃
    契約書等私文書（一式二份），雖亦係被告偽造私文書犯行所得之物，惟因均已
    分別依序交予朱雅玲與陳致良而移轉所有，尚難認仍屬被告所有之物，依法不得
    併予宣告沒收，惟其上「王以文」之署押、印文共十二枚【含附表編號三署名二
    枚、印文六枚附表編號四枚（含及指印二枚）】，與附表編號一、二所示文書上
    依序偽造王以文署名二枚、印文一枚及偽造王以文署名、印文各一枚均係被告甲
    ○○所偽造之署押、印文，仍應依刑法第二百十九條之規定，不問屬於犯人與否
    ，均併予宣告沒收之。至被告利用不知情刻印人員偽刻王以文印章，因業經其丟
    棄，而已滅失，故毋庸併予宣告沒收，附此敘明。
四、被告經合法傳喚，無正當理由而未到庭，爰不待其陳述，逕行判決。
據上論斷，應依刑事訴訟法第三百六十九條第一項前段、第三百六十四條、第三百七
十一條、第二百九十九條第一項前段，刑法第五十六條、第二百十六條、第二百十條
、第二百十二條、第二百十四條、第五十五條、第四十一條第一項前段、第三十八條
第一項第三款、第二百十九條，罰金罰鍰提高標準條例第一條前段、第二條，判決如
主文。
本案經檢察官蔡薰慧到庭執行職務。
中      華      民      國    九十二    年      四      月    二十四    日
                              臺灣高等法院刑事第四庭
                                  審判長法  官  蔡  永  昌
                                        法  官  陳  榮  和
                                        法  官  李  英  豪
右正本證明與原本無異。
如不服本判決，應於收受送達後十日內向本院提出上訴書狀，其未敘述上訴之理由者
並得於提起上訴後十日內向本院補提理由書（均須按他造當事人之人數附繕本）。
                                        書記官  鄭  信  昱
中      華      民      國    九十二    年      四      月    二十五    日
附錄本案論罪科刑法條全文：
刑法第二百十條
  偽造、變造私文書，足以生損害於公眾或他人者，處五年以下有期徒刑。
刑法第二百十二條
  偽造、變造護照、旅券、免許證、特許證及關於品行、能力服務或其他相類之證書
  、介紹書，足以生損害於公眾或他人者，處一年以下有期徒刑、拘役或三百元以下
  罰金。
刑法第二百十四條
  明知為不實之事項，而使公務員登載於職務上所掌之公文書，足以生損害於公眾或
  他人者，處三年以下有期徒刑、拘役或五百元以下罰金。
刑法第二百十六條
  行使第二百十條至第二百十五條之文書者，依偽造、變造文書或登載不實事項或使
  登載不實事項之規定處斷。
附表：
┌──┬──────┬────────┬───────┬────────┐
│編號│犯 罪 時 間 │ 犯  罪  地  點 │文書之名稱    │偽 造 之 署 押  │
├──┼──────┼────────┼───────┼────────┤
│一  │九十年八月三│臺北縣新店市中興│公證請求書    │偽造「王以文」之│
│    │十日        │路一段二四八號臺│              │署名二枚印文乙枚│
│    │            │灣臺北地方法院公│              │                │
│    │            │證處            │              │                │
├──┼──────┼────────┼───────┼────────┤
│二  │九十年九月三│同右            │結婚公證書    │偽造「王以文」之│
│    │日上午十時許│                │              │署名及印文各乙枚│
├──┼──────┼────────┼───────┼────────┤
│三  │九十年九月九│臺北縣新店市達觀│與朱雅玲簽訂之│偽造「王以文」之│
│    │日          │路十四巷二號十四│房屋租賃契約書│署名二枚及印文六│
│    │            │樓之五          │              │枚              │
├──┼──────┼────────┼───────┼────────┤
│四  │九十年十月六│臺北縣新店市吉安│與陳致良簽訂之│偽造「王以文」之│
│    │日          │街十七之一號七樓│房屋租賃契約書│署押四枚（含指印│
│    │            │頂              │              │二枚）          │
└──┴──────┴────────┴───────┴────────┘


司法院資訊處製作；財團法人民間司法改革基金會備份。
